【裁判字號】    98,訴,938
【裁判日期】    980722
【裁判案由】    殺人未遂
【裁判全文】
臺灣彰化地方法院刑事判決               98年度訴字第241號
                                       98年度訴字第938號
公  訴  人  臺灣彰化地方法院檢察署檢察官
被      告  乙○○○ ○○○○.
                    （現於臺灣彰化看守所羈押中）
選任辯護人  盧昱成律師
被      告  甲○○○○○ ○○.
                    （現於臺灣彰化看守所羈押中）
選任辯護人  周瑞鎧律師
上列被告等因殺人未遂案件，經檢察官提起公訴（97年度偵字第
8590 號）及追加起訴（98年度蒞追字第5號），本院判決如下：
    主  文
乙○○○ ○○○○ ○○○（陳玉新）共同犯傷害罪，處有期徒刑貳年。扣
案菜刀壹把沒收之。
甲○○○○○ ○○○ ○○○○（阮文俊）犯殺人未遂罪，處有期徒刑參年陸
月。扣案菜刀壹把沒收之。
    事  實
一、乙○○○ ○○○○ ○○○（陳玉新，以下越籍人士有中文姓名者，均
    用中文姓名代稱）、甲○○○○○ ○○○ ○○○○（阮文俊）二人均係
    越南籍逃逸外籍勞工，陳玉新與阮文俊先後於民國（下同）
    96年5月24日、97年1月28日經撤銷聘僱許可，二人亦為好友
    關係。97年8月10日16-17時許，陳玉新、阮文俊、TRUONG
    THI KHANH TUYET（張氏慶雪）、LE DINH TRINH（黎庭正）
    、TO DUY THANH（蘇維成）、阮氏鳳（已取得我國籍）、謝
    懷幸（越籍女子，越南姓名不詳）等人，到彰化縣花壇鄉○
    ○路○段7之5號之越南小吃店飲酒、唱卡拉OK作樂，隔壁桌
    為同為越籍勞工DO HUU HUY（杜有垂）、NGUYEN DINH
    KHANH(阮停慶)二人，因阮停慶不小心誤刪掉陳玉新所點歌
    曲，阮文俊便站起來與阮停慶互瞪眼睛，接著發生口角，陳
    玉新怕發生事情，便拉著阮文俊走出越南小吃店，騎著張氏
    慶雪之車牌號碼2HF-852號機車，載阮文俊回家。在路上阮
    文俊向陳玉新說自己心有不甘，行經彰化縣大村鄉○○○路
    附近時，阮文俊便從機車後座跳下來，在路邊撿了一支木棍
    說要回去打阮停慶，陳玉新勸說不要，阮文俊就自己走到附
    近之大村鄉○○○路1之1號「冠盛生鮮超市」進去買東西，
    陳玉新等一會兒也跟進去超商，看到阮文俊正要買一把菜刀
    ，阮文俊說要回去找阮停慶算帳，陳玉新說只買一把打不贏
    對方，輸了很沒面子，以後同行女生都不會再一起出來玩，
    所以陳玉新也挑選一把菜刀，共買二把菜刀（一把為木柄；
    一把為塑膠柄，刀面上印有「CHAN-藏花-HU-銀鋼燒入」字
    樣），二人形成若傷害他人亦不違反其本意之犯意聯絡，結
    帳後，共同騎乘機車回到上述越南小吃店後，在屋外分菜刀
    ，陳玉新分得上述木柄菜刀，阮文俊分得上述塑膠柄之「CH
    AN-藏花-HU-銀鋼燒入」菜刀放入腰際，上述分刀子過程恰
    為屋內之阮停慶、張氏慶雪所看見，陳玉新分得菜刀後走回
    櫃檯想要付錢，張氏慶雪上前勸阻陳玉新，便將陳玉新拉到
    隔壁空屋，將菜刀丟在地上；此時阮停慶見情況不對，也走
    到櫃檯旁老闆娘陳玉霞切菜處拿了一把菜刀防身，阮文俊即
    上前與阮停慶叫囂爭吵，阮停慶揮刀作勢，阮文俊因故跌倒
    ，當陳玉新與張氏慶雪回來後看到此景，陳玉新怕阮文俊受
    傷，便甩開張氏慶雪衝回隔壁空屋拿起剛剛丟棄之木柄菜刀
    再回來，高舉作勢要砍阮停慶（陳玉新恐嚇阮停慶部分未經
    起訴），阮停慶便往南奔跑逃去，陳玉新則將菜刀放在腰際
    高度繼續追趕阮停慶。此時杜有垂向跌在地上的阮文俊爭吵
    幾句，並說：趕快回去休息，不要鬧事，明天還要上班，說
    完轉身欲離開之際，阮文俊即爬起，突然由腰際間抽出上述
    塑膠柄之「CHAN-藏花-HU-銀鋼燒入」菜刀，其主觀上明知
    以菜刀往人背後猛砍，有可能致人於死，竟超越陳玉新原先
    共同傷害他人之犯罪計劃，基於不確定殺人之犯意，手持上
    述塑膠柄菜刀往杜有垂背後猛砍二刀，杜有垂當場噴出鮮血
    ，杜有垂遭砍後則逃回越南小吃店後方廁所躲避，阮文俊隨
    即將手中菜刀放置於上述張氏慶雪之機車踏板上（機車車牌
    被不詳人士套上有色塑膠袋遮掩），發動機車沿花壇鄉○○
    路○○道台一線）往南行駛去，前面約距離越南小吃店50-1
    00公尺處，阮停慶因被陳玉新持刀追趕，正橫越花壇鄉○○
    路跑到安全島上，適為執行固定沿台一線由北往南巡邏勤務
    之警員邱基祥、林忠勇駕駛警車（未鳴警笛）經過，發現陳
    玉新持刀追趕阮停慶，另發現阮文俊騎著張氏慶雪之機車往
    前奔逃去，手部有類似血液痕跡，在機車腳踏上有可疑物品
    （兇刀），車牌以塑膠袋罩住，警車遂開往前先追捕阮文俊
    ，阮文俊騎了一會兒，發現警車追緝，索性將機車停下丟在
    馬路上，往田裡間逃逸，警車見狀停下，警員林忠勇趕緊向
    旁邊民眾借機車去追阮文俊，邱基祥也下車查看後，再回到
    原警車邊，發現機車已經被民眾牽到路旁邊，而原先在腳踏
    板處之物品竟是一把染血菜刀，邱基祥再將警車繞回原先發
    現異狀前之位置查看，即在越南小吃店前發現受傷的杜有垂
    坐在地上，老闆娘陳玉霞說已經叫救護車，故邱基祥維持現
    場並等待救護車來將杜有垂送醫。而之前陳玉新跟著阮停慶
    追過了省道台一線北上車道後，追了一會兒追丟了人，陳玉
    新徒步要走回原越南小吃部時，發現警車停在店門前（正在
    處理杜有垂及現場維持），遂回頭跑走，並將所持木柄菜刀
    丟棄在不詳地點。而警員林忠勇追到阮文俊後將之交給支援
    警網同仁帶回派出所，支援警員並在阮文俊所騎乘機車上扣
    得上述染血兇刀（即塑膠柄、印有「CHAN-藏花-HU-銀鋼燒
    入」字樣之菜刀）。杜有垂經送醫急救後，確定受有「右後
    背撕裂傷合併肌肉斷裂及右側氣血胸、右側1-4肋骨骨折、
    右肩及右前臂撕裂傷併肌腱斷裂、低血容性休克」等傷害，
    因搶救得宜，始免於發生死亡結果。經警方在上述染血兇刀
    上採得杜有垂之血跡及阮文俊之指紋。陳玉新則在97年8月
    13日向警局投案。
二、案經彰化縣警察局報告臺灣彰化地方法院檢察署檢察官偵查
    後，先對陳玉新起訴。並於本院審理中，臺灣彰化地方法院
    檢察署檢察官另對阮文俊追加起訴。
    理    由
一、證據能力方面：
  (一)被告陳玉新、選任辯護人盧昱成律師爭執共同被告阮文俊、
    證人（被害人）杜有垂之警訊筆錄證據能力。因共同被告阮
    文俊已於審理中到庭證述，所以本院不引用其警訊筆錄為證
    據。而證人（被害人）杜有垂警訊筆錄所述內容，與其在偵
    查中具結所述內容相同，而且該警訊筆錄中敘述與證人阮停
    慶到越南小吃店飲酒、衝突之事情前半段經過，與證人阮停
    慶警訊相符，有特別可信性，而且證人杜有垂已於97年12月
    27日逃逸不知去向（見本院98年度訴字第241號卷一第13 頁
    電話記錄表），無法傳喚，依據刑事訴訟法第159條之3第1
    項第3款規定，杜有垂警訊筆錄當具有證據能力。
  (二)本件其餘如後所引用證人之警詢證言，固屬被告以外之人於
    審判外之陳述，然本案當事人於本院調查證據時，就該等證
    言之證據能力並未聲明異議，依刑事訴訟法第159條之5第2
    項規定，視為有同條第1項之同意，且本院審酌上開警詢筆
    錄作成時之情況，並無證明力過低或違法取得之情形，應屬
    適當，依刑事訴訟法第159條之5第2項規定，均有證據能力
    ，自得作為證據。
  (三)按被告以外之人於審判外之言詞或書面陳述，除法律有規定
    者外，不得作為證據，刑事訴訟法第159條第1項固有明文，
    惟被告以外之人於偵查中向檢察官所為之陳述，除顯有不可
    信之情況者外，得為證據，同法第159條之1第2項亦有明文
    。查檢察官代表國家偵查犯罪，原則上能遵守法定程序，且
    被告以外之人如具有具結能力，仍應依法具結，以擔保其據
    實陳述，故上開規定「除顯有不可信之情況外」，應係指被
    告以外之人於偵查中向檢察官所為之陳述，不論是言詞或書
    面，有未遵守法律規定之情形，即檢察官於偵查中所為之證
    據調查，須係出於違法取供者、或具有具結能力之被告以外
    之人，未依法命其具結之情況，始無證據能力。本案如下所
    引證人於檢察官偵查中經具結之供述，分別經檢察官告知具
    結義務及偽證罪之處罰，並均依法具結而為陳述，有卷附各
    偵訊筆錄及證人結文在卷可參，亦未經檢察官、被告、辯護
    人就其證據能力表示異議，是此部分之證言當有證據能力，
    自得作為證據。
  (四)病歷表屬於刑事訴訟法第159條之4第2款從事業務之人通常
    業務過程所作成之紀錄文書，本有證據能力；至醫療院所醫
    師出具之診斷證明書，應依刑事訴訟法第159條之4各款規定
    判斷是否具證據能力，並非當然不具證據能力（最高法院96
    年度台上字499號判決要旨參照)。本案所引用之各項診斷證
    明書，既係醫師依據有證據能力之平日看診記錄摘要而來，
    自具有證據能力。
二、認定事實所憑之證據及理由:
  (一)被告陳玉新、阮文俊於本院審理期日之訊問事實程序中，均
    承認上述：因點歌與阮停慶、杜有垂口角衝突，被告二人一
    起外出買菜刀二把，回來在店門口分菜刀，陳玉新追逐阮停
    慶，杜有垂遭砍殺，阮文俊所騎機車腳踏板上有兇刀一支，
    兇刀上血跡鑑定為杜有垂之血跡，兇刀上並有阮文俊指紋等
    等事實（本院98訴字第241號卷二第152-153頁）。並有扣案
    菜刀一把、被害人杜有垂於秀傳紀念醫院診斷書（00000000
    00號警卷第36頁背面）、內政部刑事警察局97年8月26日刑
    紋字第0970126240號指紋鑑驗書（97年度偵字第8590號卷第
    12頁）、內政部警政署刑事警察局97年9月10日刑醫字第097
    0121455號血跡DNA鑑驗書（同上卷第14頁）、陳玉新帶同警
    方指認購買菜刀之冠盛生鮮超市、架上擺放菜刀等照片（98
    年度蒞追字第5號卷第35-37頁）、95年11月13日冠盛生鮮超
    市購入「CHAN-藏花-HU-銀鋼燒入」商標大菜刀2支之進貨單
    （本院98訴字第241號卷二第54頁）、案發後警方在越南小
    吃部門口處採證照片、在該店後面廁所前採證照片等（本院
    98年度訴字第241號卷一第130-134頁）、小吃店門口血跡照
    片、店內擺設情形照片（本院98年度訴字第241號卷二第99
    頁）、小吃店門前地上一灘血跡照片（0000000000號警卷第
    59 頁）、阮文俊騎著機車沿中山路台一線往南行駛逃跑、
    旁邊有警車行駛之照片（同上卷第61頁），另與證人（小吃
    店負責人）陳玉霞、張氏慶雪、警員林忠勇、邱基祥等人審
    理中證述（本院98年度訴字第241號卷一第148-150頁、卷二
    第90-94頁、第145-150頁）等大致相符，故上述衝突經過、
    買刀分刀、陳玉新追逐阮停慶、阮文俊逃逸時機車上載著兇
    刀，並有阮文俊指紋等事實均可認定。
  (二)至於本院向冠盛生鮮超市調閱97年8月10日下午之電子計算
    機發票存根（本院98年度訴字第241號卷二第55-71頁），雖
    未發現符合「藏花牌菜刀、售價260元」之售出記錄，然該
    店屬於鄉下小店，未必誠實開立發票，或可能看見外勞等不
    知國內法規之人來購物，為避免稅捐負擔，所以沒有誠實開
    立發票，此事在社會經驗中亦可能存在。而該商店確實購進
    過該藏花商標之菜刀，被告二人均承認當日曾到該超市購買
    菜刀事實，故上述發票存根不足以推翻本院上述認定，應予
    敘明。
  (三)然被告阮文俊矢口否認持刀砍殺杜有垂之事實，辯稱: 發生
    衝突前我就已與黎庭正一起跑離開越南小吃店了，我接到電
    話有人告訴我說回來騎機車走，我就回來騎機車，我不知道
    為何機車上有兇刀，刀上指紋可能是我邊騎機車想要丟掉該
    兇刀時才摸到云云（本院98訴字第241號卷一第153-157頁）
    。惟查：
  1.凶殺案件在警員林忠勇、邱基祥第一次巡邏經過越南小吃店
    前時，就已經發生:
    在被告阮文俊所騎乘之機車腳踏板處，扣得1把塑膠柄、印
    有「CHAN-藏花-HU-銀鋼燒入」字樣之菜刀，刀上血跡經DNA
    經鑑定是被害人杜有垂之血跡，而刀面不繡鋼（接近刀背位
    置）有一枚阮文俊左手大拇指指紋（二份鑑定報告出處如前
    述）。而依警員邱基祥審理中證述內容，當警員巡邏經過越
    南小吃店50-100公尺處，先看到二人追逐，其中一個持刀，
    然後又看到被告阮文俊騎著機車載著可疑物（兇刀）逃逸（
    見本院98訴241號卷二第147頁及背面），事後經警方送鑑定
    確認機車上的菜刀就是砍殺杜有垂的兇刀，兇刀染血後被攜
    離開現場，故凶殺案件在警察發現機車逃逸時，早已發生完
    成。
  2.被告陳玉新有不在場証明，不可能是砍殺杜有垂的兇手：
  (1)在越南小吃店發生的二桌人士點歌衝突，依據被告供述及所
    有證人之警偵訊筆錄，在被告二人這一桌，共有：被告陳玉
    新、阮文俊、證人（阮文俊之表弟）黎庭正、證人蘇維成、
    、女性證人張氏慶雪、阮氏鳳、謝懷幸等人（見0000000000
    號警卷第8、9、13頁、第14頁背面）。而另一桌只有被害人
    杜有垂及證人阮停慶，此見證人（被害人）杜有垂於97年8
    月29日19：00～20：30警訊筆錄（000000000號警卷第17頁
    ）中證證述：「大約10個人左右在越南咖啡小吃店內吃東西
    及喝酒唱歌。只認識和我同桌的朋友阮停慶，其他的人我都
    不認識。.. 案發當時和我同桌飲酒作樂的朋友是阮停慶。
    」，以及證人阮停慶之97年9月5日17：00～19：30警訊筆錄
    （同上卷第26頁）中證述：「（案發當時…有多少人在裡面
    消費？…）當時共有約10個人在越南咖啡小吃店內唱歌、喝
    酒及吃飯。我只認識杜有垂。」等語，所以被害人杜有垂這
    一桌只有二個，一個是杜有垂，一個是阮停慶，二人利害關
    係相同，阮停慶應無任何故意不實陳述之可能性。
  (2)阮停慶已於97年12月31日離境，不能傳喚（本院98訴241號
    卷一第102頁）、杜有垂出院返回原公司後，97年12月27日
    逃跑，98年1月7日已經被撤銷雇用許可，亦不能傳喚（本院
    98訴241號卷一第13、104頁）。然阮停慶於97年9月5日警訊
    （0000000000號警卷第25-26頁）中稱：自己看到對自己不
    滿的客人【按：指阮文俊】和他的三個友人在機車旁分菜刀
    ，自己走到門口就拿了店內菜刀防身，發生言語衝突，自己
    並沿台一線往南奔跑，對方有三個人菜刀在後追趕，自己跑
    一下子之後就把菜刀丟棄，然約不到100公尺時發現追趕的
    人放棄了，又相隔約2分鐘後就看到對自己不滿的客人【按
    ：指阮文俊】騎乘一輛紅色重機車過來，同時發現警車來了
    等情。本院認為，阮停慶所稱看到有人在機車旁分菜刀、自
    己拿店裡一把菜刀防身等情節，事後經證明與事證相符，被
    告二人也由原本矢口否認分菜刀，到後來承認確實有在門口
    分菜刀，也查獲冠宏生鮮超市進貨單上確實有購進「CHAN-
    藏花-HU-銀鋼燒入」牌菜刀之進貨記錄（本院98訴字第241
    號卷二第54頁），而證人（小吃店負責人）陳玉霞也結證稱
    自己店內少了一把菜刀（同上卷一第149頁背面），所以證
    人阮停慶上述部分屬實。而證人阮停慶警訊證稱：自己被三
    個人持菜刀追趕等情，可能稍嫌誇張，因為依被告二人供述
    只有被告二人騎機車外出共買二把刀，並沒有第三個人、第
    三把刀存在。而證人張氏慶雪亦證稱只有看到陳玉新持刀追
    趕阮停慶（本院98訴241號卷二第92頁），證人（警員）邱
    基祥證稱看到二個人在追逐（同上卷二第147頁），證人陳
    玉霞於97年8月11日檢察官偵訊中結證（97年偵7444號卷第
    12頁）：「我在前面煮東西，我只看到二個人跑到路外面。
    」，均與證人阮停慶警訊所述不同，故而阮停慶所稱自己一
    個人被三個人持刀追趕乙節，可能稍嫌誇張，應堪認定阮停
    慶只被一個人追逐，就是遭被告陳玉新持刀追逐。而阮停慶
    另稱：發現追趕的人（本院按：指陳玉新）放棄了，又相隔
    約2分鐘後看到有人（本院按：指阮文俊）騎機車追來乙節
    ，可能是本案關鍵。如果陳玉新放棄追趕後有2分鐘空檔才
    出現兇刀，則此2分鐘空檔可能是被告陳玉新回去犯案行兇
    的空檔。反之，如果沒有這2分鐘空檔，被告陳玉新就不可
    能回去行兇砍人。
  (3)被告陳玉新從97年8月13日投案日第一份警訊筆錄開始，對
    於杜有垂如何遭砍殺之過程，都稱自己當時在追趕阮停慶，
    所以不知道杜有垂如何遭砍等語（97年度偵字第8590號卷第
    5頁），此一說法於偵訊、準備、審理均未曾變更（97年8月
    14日、10月2日檢察官偵訊筆錄，見同上卷第10、21頁；98
    年2月13日準備程序筆錄，見本院98訴241號卷一第27 頁；
    98年5月6日審理筆錄，見本院卷二第158頁背面）。證人（
    當時坐在警車上之警員，但非駕駛者）林忠勇於審理中結證
    稱：當時約有二、三個人在奔跑，感覺上是敵對的人，確定
    其中有人持刀等語（本院98訴241號卷二第145- 147頁）；
    證人（警員、駕駛者）邱基祥於審理中結證稱：自己是駕駛
    者，看得比較清楚，是看到二個人在追逐，該二人並沒有靠
    在一起，其中一個已橫越安全島，記得其中一個人是持刀，
    刀尖向前放在腰際奔跑等語（本院98訴241號卷二第147頁及
    背面）。雖然證人林忠勇、邱基祥已經不能指認當時持刀奔
    跑者是不是包含被告陳玉新，然證人林忠勇稱：感覺他們是
    敵對的人。證人邱基祥又稱：其中一個已經跑到安全島，一
    個還在路邊等情，綜合判斷應該確認該二個人是敵對的人；
    而且證人阮停慶也證稱「跑一下之後，我就馬上把菜刀丟棄
    」（0000000000號警卷字第26頁），而且持刀之人追逐手中
    無刀之人，此才符合經驗法則，所以跑到安全島上之人應該
    就是證人阮停慶；而另一個持刀的人，應該是在馬路邊尚未
    橫越安全島之人，而且是與阮停慶敵對之人。被告陳玉新也
    稱自己持刀追趕阮停慶，證人張氏慶雪亦如此證述（本院98
    訴241號卷二第92頁），故持刀追趕阮停慶之人就是被告陳
    玉新。
  (4)然證人邱基祥、林忠勇於本院審理中均稱：約在越南小吃店
    南方50-100公尺處，看到有人持刀追逐，幾秒鐘後就發現一
    台機車，車牌用塑膠袋罩著等情（同上卷二第146頁、第147
    頁背面），所以被告陳玉新從越南小吃店開始持刀追逐阮停
    慶，跑了50-100公尺後，阮文俊就騎著機車載著兇刀也從越
    南小吃店往南行駛趕抵同一地點，而當時兇殺案件已經發生
    ，才有兇刀被攜離開現場之事實，且經驗上當然是一般人徒
    步跑得慢，而機車駕駛的速度快，所以在被告陳玉新、證人
    阮停慶開始往南追逐時起，在越南小吃店前發生杜有垂被砍
    殺後阮文俊載著兇刀逃逸，是有充裕時間可以在南方50-100
    公尺處與跑步者同時到達。依此推論，被告陳玉新等於有不
    在場證明般，不可能揮刀砍殺杜有垂。況且砍殺杜有垂的兇
    刀後來在被告阮文俊持有中，如果是被告陳玉新持刀砍殺杜
    有垂，何必先把兇刀放到阮文俊機車上，自己換了另一把菜
    刀去追逐杜有垂？而且證人阮停慶已經證稱：自己被人持刀
    追逐，所以不知道杜有垂受傷送醫事實（見0000000000號警
    卷第25頁），更可證明：被告陳玉新先追逐阮停慶離開現場
    後，才發生杜有垂被砍殺事實，阮停慶與陳玉新都不知道杜
    有垂被砍過程，被告陳玉新確實有不在場證明。
  (5)阮停慶說停止追逐與機車駛來之事實，有2分鐘空檔云云，
    與證人（警員）林忠勇、邱基祥所稱只有幾秒鐘時間差，二
    者說法互不吻合。而證人林忠勇、邱基祥執行警員職務，並
    無必要偏坦何人，且已到庭接受交互詰問，並證述明確，當
    以證人（警員）林忠勇、邱基祥證述為可採。故被告陳玉新
    並沒有2分鐘空檔跑回去越南小吃店行兇之時間，其不在場
    證明應可確定。
  3.證物、鑑定報告、證人均指向被告阮文俊是揮刀砍殺之兇手
    ：
    兇刀上唯一的指紋就是被告阮文俊指紋，雖然該枚指紋是阮
    文俊左手大拇指指印，因被告阮文俊自稱習運用右手（本院
    98年度訴字第241號卷一第153頁），所以不太可能是以左手
    揮刀所留下，應該是被告阮文俊在超市挑菜刀、或由機車裡
    拿出來過程所留下，至少已證明被告阮文俊曾經接觸該把兇
    刀。而揮砍杜有垂之後，阮文俊又載著該兇刀逃逸，全部卷
    證裡除了陳玉新、阮文俊之外，沒有可疑的第三人，陳玉新
    又有不在場證明，所以被告阮文俊之犯罪嫌疑最大。而證人
    （目擊者）張氏慶雪於審理中結證稱：「阮文俊跌倒了，因
    為現場很混亂，最後我看到的是阮文俊砍人。因為阮停慶拿
    菜刀揮舞並沒有砍人，阮文俊就跌倒下來，他自己跌倒後自
    己站起來，他自己拿刀砍一個長相瘦瘦長長的人.. 」「越
    南小吃部旁邊有一個空屋，我在櫃台門口要算錢了，我看到
    他們在隔壁門口吵架，我看到阮文俊跌倒，至於他怎麼會跌
    倒我不知道。」「我看到阮文俊砍背後第一刀之後，繼續追
    砍第二刀，看起來很恐怖，我不敢再看了。」「（你說的砍
    一、兩刀是在同一地點嗎？）好像同一地點砍兩刀。」「陳
    玉新與我在櫃台結帳，陳玉新看到阮文俊跌倒了，陳玉新就
    跑到隔壁的空屋旁邊後面去拿刀，我問陳玉新要做什麼，陳
    玉新沒有回答我就把我推倒。陳玉新拿出菜刀之後去追阮停
    慶，陳玉新就沒有再回來。」「【杜有垂與阮文俊吵架時，
    我並沒有看到阮文俊手上有刀子。但是他跌倒起來時阮文俊
    的手上就有刀子。阮文俊與杜有垂在吵架的時候很大聲，我
    沒有看到刀子。】（既然阮文俊與杜有垂是面對面吵架，為
    何杜有垂背部被砍了兩刀？）他們二人吵完架，杜有垂轉身
    要離開，阮文俊從背後砍他。」「（砍人的過程你確實有看
    到？）是的。我很清楚是阮文俊砍人。（你距離他們多遠？
    ）約三至五公尺左右。」（本院98訴241號卷二第90頁-93
    頁背面）等語，與兇刀指紋鑑定、本院後來查證證人林忠勇
    、邱基祥證述亦相吻合。而且杜有垂背部遭砍傷，應係未防
    備之下遭人突襲，而張氏慶雪證稱阮文俊跌倒、與杜有垂爭
    吵時，手上並沒有菜刀，是阮文俊站起來時才看到阮文俊的
    菜刀，是杜有垂轉身後遭阮文俊突然出手砍殺，此證述內容
    與杜有垂遭人突襲之傷勢吻合，可信度極高。
  4.證人杜有垂證詞卻與其他鑑定、證人陳述等不相吻合，亦有
    不合理之矛盾存在：
  杜有垂97年8月10日受傷後，經送秀傳紀念醫院急診（診斷
    書見0000000000號警卷第31頁背面），97年8月14日警方前
    往醫院拍攝時仍在院（同上卷第37頁），97年8月22日出院
    ，出院後於97年8月29日到派出所接受警訊時，就開始指控
    是遭陳玉新持刀砍傷，並稱：阮停慶在自己向阮文俊勸架前
    就已經不見，當自己與阮文俊講話中，突然就被人從背後砍
    一刀，轉身用手抵擋時就看到是陳玉新所砍的云云（000000
    00號警卷第15-20頁），於檢察官97年10月2日、97 年10月
    28日二次偵訊時亦同此供述（97年度偵字第8590號卷第21、
    27頁）。因為證人被砍至製作筆錄為止，尚有二周多期間，
    是否受何種因素影響其證言內容，尚有可疑。如果杜有垂所
    述為真，則阮停慶是遭到何人持刀追趕? 全案卷證中並無該
    可疑第三人存在，又若真的是陳玉新持刀揮砍，何以兇刀上
    都沒有陳玉新指紋? 又若陳玉新持刀揮砍後，既然自己要逃
    跑，何必將兇刀放在機車踏板上囑託阮文俊載走? 何不自己
    隨身帶走或在路上某處丟棄就好? 此種種矛盾均不能合理解
    釋。
  被告阮文俊於97年8月11日21：42起檢察官第一次訊問時，
    其陳稱：「（你騎出去時，有無載阿新？）剛開始的時候是
    我一個人騎，當我騎到阿新旁邊時，本來要換他來載我，但
    還沒載時，就看到警察來了，阿新就跑了，我自己騎了二、
    三百公尺後，把機車放旁邊，我就用跑的，後來就被警察抓
    到。」（97年度偵字第7444號卷第14頁），所稱陳玉新先往
    南跑一段、阮文俊隨後機車趕上，警車又到了之順序，與證
    人林忠勇、邱基祥所述吻合。本院依據證人邱基祥、林忠勇
    證述及經驗法則，認定是陳玉新持刀追手中無刀的阮停慶，
    則依據杜有垂之證詞，還是不能解釋為何陳玉新會將兇刀放
    在機車上，自己換了一把菜刀去追阮停慶？
  且杜有垂與阮文俊之說詞亦有矛盾，在杜有垂說法中阮文俊
    應該目睹砍殺過程；然阮文俊卻稱自己當時先離開沒有看到
    過程（本院98訴241號卷一第156頁），被害人杜有垂亦不能
    到庭就上述矛盾接受交互詰問，因此杜有垂指控陳玉新之證
    述不能採信。
  5.綜上所述，足堪認定揮刀砍殺杜有垂之人，應係被告阮文俊
    無誤。
  (四)被害人杜有垂97年8月10日急診接受手術，於秀傳紀念醫院
    97年8月11日診斷證明書記載：「１．右後背撕裂傷合併肌
    肉斷裂及右側氣血胸。２．右側1-4肋骨骨折。３．右肩及
    右前臂撕裂傷併肌腱斷裂。  ４．低血容性休克。」（0000
    000000號警卷第31頁背面），而杜有垂住院至97年8月22日
    始出院，傷害至深，而杜有垂遭菜刀砍傷，該菜刀又是當天
    新買的銳利刀器，菜刀用力至深，竟然砍斷四根肋骨，導致
    多處肌肉斷裂，並引發氣血胸、出血休克之致命危險。杜有
    垂所受傷害，是經由銳利菜刀及猛力外力所致，如未緊急救
    治，將會引發大失血，進而呼吸困難，導致死亡。
  (五)殺人與傷害致死（或重傷害）之區別，應以加害人有無殺意
    為斷，不以兇器種類及傷痕之多少為絕對標準，亦不能因與
    被害人素不相識，原無宿怨，事出突然，即認為無殺人之故
    意。又下手之情形如何，於審究犯意方面，為重要參考資料
    ，故認定被告是否有殺人犯意，自應審酌當時情況，視其下
    手之輕重、加害之部位等，以為判斷之準據（最高法院90年
    度台上字第1808號判決要旨參照）。又刑法關於犯罪之故意
    ，係採希望主義。直接故意，須行為人對於構成犯罪之事實
    具備明知及有意使其發生之兩個要件；間接故意，須行為人
    對於構成犯罪之事實預見其發生，且其發生不違背行為人本
    意始能成立。而行為人有無犯罪之故意，乃個人內在之心理
    狀態，惟有從行為人之外在表徵及其行為時之客觀情況，依
    經驗法則審慎判斷，方能發現真實（最高法院88年度台上字
    第1421號判決要旨參照）。查人體背部裡面即為心臟、肺臟
    、心臟連接動脈靜脈等，而被告阮文俊揮刀砍殺用力至深，
    致使杜有垂肋骨斷掉四根，刀刃穿過後背之皮膚、肌肉、傷
    及肋骨，以新買的菜刀對人體要害之背部猛砍，可能傷及肺
    部，而導致被害人死亡之結果，不能謂無認識，然阮文俊其
    實與杜有垂並無仇恨，阮文俊僅與阮停慶僅有點歌不愉快，
    卻因阮停慶已經被陳玉新追逐趕走了，自己面對其阮停慶之
    同夥，在幾分酒精催化下，逞兇鬥狠，趁杜有垂轉身未注意
    之際下手，其內心應該沒有非將杜有垂至於死地不可之意念
    ，所以足認被告阮文俊，應有縱被害人發生死亡結果，亦不
    違背其本意之殺人不確定故意甚明。
  (六)按共同正犯之所以應對其他共同正犯所實施之行為負其全部
    責任者，以就其行為有犯意之聯絡為限，若他犯所實施之行
    為，超越原計畫之範圍，而為其所難預見者，則僅應就其所
    知之程度令負責任，未可因其有共同正犯之關係而就全部犯
    罪結果一概負責（最高法院50年台上字第1060號判例參照）
    。被告陳玉新於本院審理中稱，當時買二把菜刀是因為被告
    二人都喝酒了，小吃店裡都有刀子，如果打架輸了沒有面子
    ，同桌女生以後也不敢跟我們出去玩，所以買二把菜刀等語
    （見本院98訴241號卷二第95頁），則當初買刀時計畫只是
    要教訓對方，在女孩子面前不要打輸而已，而且被告陳玉新
    追趕阮停慶，目的只是要將阮停慶趕走，以免阮文俊受到傷
    害，並非在便利阮文俊對杜有垂下手，而且阮文俊與杜有是
    爭吵幾句後，阮文俊突然出手，出手又如此之重，砍斷杜有
    垂四根肋骨，核已超出原本普通傷害之犯意聯絡，就此部分
    ，被告阮文俊應自負其責，難令被告陳玉新共負殺人未遂之
    罪責。
  (七)綜上所述，被告陳玉新傷害、被告阮文俊殺人未遂，犯罪事
    證已臻明確，阮文俊所辯乃畏罪卸責之詞，無可採信，其犯
    行洵堪定，應依法論罪科刑。
三、論罪科刑：
  (一)核被告阮文俊所為，係犯刑法第271條第2項、第1項之殺人
    未遂罪。被告陳玉新所為，係犯刑法第277條第1項傷害罪，
    起訴書認被告陳玉新所犯罪名為殺人未遂，尚有未洽，應予
    變更，且此為有利被告之變更，變更後之構成要件比起訴範
    圍更小，不妨害被告防禦，故逕為變更如上。起訴書僅記載
    被告陳玉新、阮文俊對杜有垂之犯行，並未記載對阮停慶之
    犯行，故阮停慶遭受陳玉新持刀恐嚇部份未在起訴範圍內，
    應予敘明。
  (二)被告阮文俊已著手於殺人行為，但未生被害人死亡之結果，
    為未遂犯，應依刑法第25條第2項規定，按既遂犯之刑減輕
    之。被告二人就傷害罪之程度內，有犯意聯絡及行為分擔，
    為共同正犯；然被告陳玉新對阮文俊超越犯意之殺人未遂，
    並無犯意聯絡，故殺人未遂部分並無共犯適用。
  (三)被告二人雖陳稱案發前均有喝酒，阮文俊於97年8月10日19
    時34分呼氣酒測結果，尚有0.69MG/L（見98年度蒞追字第5
    號卷第63頁背面），或許酒精催化下致使行為逾矩，然依據
    刑法第19條第3項規定，原因自由之行為仍無減刑適用。
  (四)被告阮文俊所犯殺人未遂部份，適用刑法第25條第2項，依
    既遂犯刑度減輕後，最低本刑仍為有期徒刑五年以上，然外
    籍勞工來台打工賺錢，都要支付高額仲介費及機票錢，幾乎
    第一、二年薪水都被仲介抽光，乃一般人公知之事實，所以
    外勞在台多半都是苦悶生活，同籍外勞自成一個小社會，如
    本件被告證人等均在越南小吃店出入交往朋友，然外勞之間
    縱有何種恩怨糾紛，通常也不會尋求台灣社會的法治管道解
    決，所以外勞之間鬥毆事件頻傳，其實是有特殊成因背景。
    本件點歌糾紛後，被告阮文俊本來在陳玉新勸說下已經要回
    家休息，只因一時難嚥下這口氣，而臨時決定買刀教訓對方
    ，卻因一時情緒失控，觸犯重罪，若處以最低本刑五年，仍
    有情輕法重，在客觀上足以引起一般同情，故應適用刑法第
    59條酌減其刑。
  (五)爰審酌被告二人在我國均無前科（參卷附臺灣高等法院被告
    前案紀錄表）、智識程度、生活狀況，其犯罪之動機、阮文
    俊與阮停慶本無恩怨，為出一口氣，被告阮文俊竟不知輕重
    ，莽撞行事，牽連無辜，造成被害人杜有垂相當程度之傷害
    ，且被告二人年輕力盛，理應檢肅言行，遇到糾紛亦應循理
    性途徑解決，竟恣意以暴力相向，在省道台一線上持刀逞兇
    鬥狠，製造社會暴戾氣氛，使被害人蒙受身心損害，事後迄
    未與被害人達成和解、賠償損害等情，然案發至今被告二人
    已被收容、羈押多時，也受有相當教訓，被告陳玉新雖於警
    偵訊時未坦承買刀過程，但審理中已將買刀情節供述明確，
    對釐清事實有所幫助，已顯現犯後悔意；然被告阮文俊未坦
    承揮刀砍殺杜有垂，犯後態度較差等一切情狀，量處如主文
    所示之刑，以示懲儆。
  (六)扣案一把菜刀（塑膠柄，刀面上印有「CHAN-藏花-HU-銀鋼
    燒入」）為殺人未遂之工具，亦為原本被告陳玉新犯意聯絡
    內用以傷害之工具，且為被告二人犯案當天購買，為被告所
    有，應予沒收之。至於未扣案木柄菜刀一把，雖為犯罪工具
    ，但並非應沒收之物，為免執行困難，故不宣告沒收之。
四、適用法律：
  (一)刑事訴訟法第299條第1項，第300條。
  (二)刑法第28條，刑法第271條第1項、第2項、第277條第1項、
    第25條第2項、第59條、第38條第1項第2款。
本案經檢察官王元郁到庭執行職務。
中    華    民    國    98    年    7    月    22    日
                  刑事第四庭    審判長法官  姚銘鴻
                                法      官  吳俊螢
                                法      官  葉明松
以上正本證明與原本無異。
如不服本判決應於收受判決後10日內向本院提出上訴書狀，並應
敘述具體理由；其未敘述上訴理由者，應於上訴期間屆滿後20日
內向本院補提理由書（均須按他造當事人之人數附繕本）「切勿
逕送上級法院」。
告訴人或被害人對於判決如有不服具備理由請求檢察官上訴者，
其上訴期間之計算係以檢察官收受判決正本之日期為準。
中    華    民    國    98    年    7    月    22    日
                                書  記  官  施秀青
【附錄本案論罪法條】
中華民國刑法第277條
（普通傷害罪）
傷害人之身體或健康者，處3年以下有期徒刑、拘役或1千元以下
罰金。
犯前項之罪因而致人於死者，處無期徒刑或7年以上有期徒刑；
致重傷者，處3年以上10年以下有期徒刑。
中華民國刑法第271條
（普通殺人罪）
殺人者，處死刑、無期徒刑或 10 年以上有期徒刑。
前項之未遂犯罰之。
預備犯第 1 項之罪者，處 2 年以下有期徒刑。


司法院資訊處製作；財團法人民間司法改革基金會備份。
